臺灣高等法院民事判決　　　　　　　 93年度重訴更(一)字第8號
原　　　告　甲○○
訴訟代理人　廖年盛律師
被　　　告　乙○○
　　　　　　國泰世華商業銀行股份有限公司
上　一　人
法定代理人　汪國華
訴訟代理人　蕭萬龍律師
複 代 理人　彭國良律師
上列當事人間因侵權行為損害賠償事件，經本院刑事庭移送前來
，並經最高法院就被告乙○○及國泰世華商業銀行股份有限公司
部分第一次發回更審，本院於94年5月4日言詞辯論終結，判決如
下：
    主  文
被告乙○○應給付原告新臺幣壹仟貳佰零壹萬柒仟貳佰玖拾肆元
，及自民國八十八年十二月十四日起至清償日止，按週年利率百
分之五計算之利息。
被告乙○○應給付原告新臺幣壹仟零拾捌萬貳仟柒佰零陸元，
及自民國八十八年十二月十四日起至清償日止，按週年利率百分
之五計算之利息。
原告其餘之訴駁回。
本審及發回前第三審訴訟費用均由被告乙○○負擔。
本判決原告勝訴部分，於原告分別以新台幣肆佰零壹萬元、參佰
肆拾柒萬元為被告乙○○供擔保後，得假執行；但被告乙○○如
於執行標的物拍定、變賣或物之交付前，分別以新台幣壹仟貳佰
零壹萬柒仟貳佰玖拾肆元、壹仟零拾捌萬貳仟柒佰零陸元，為
原告預供擔保或將請求標的物提存後，得免為假執行。
原告其餘假執行之聲請駁回。
    事實及理由
一、本件被告乙○○經合法通知，未於言詞辯論期日到場，核無
    民事訴訟法第386 條所列各款情形之一，爰依原告聲請，就
    被告乙○○部分，由其一造辯論而為判決。
二、本件原告起訴主張：其為本院88年重訴字第25號（下稱本院
    前審）共同被告德信綜合證券股份有限公司台北分公司（下
    稱德信證券臺北分公司）之客戶，經由該公司業務部副理即
    被告乙○○買賣股票，詎乙○○竟侵占其買賣股票之保證金
    餘額、股款及獲利，即如臺灣臺北地方法院87年度訴字第
    699 號刑事判決附表編號(1)、(2)、(4)所示之金額，合計新台
    幣（下同）4025萬8139.5元。又原告另以最低每股56元買進
    大同股份有限公司股票400 張（下稱系爭股票），金額共計
    2240萬元，詎乙○○竟以1201萬7294元之價額盜賣，除侵吞
    該盜賣之股款（如上開附表編號(3)所載）外，其並受有差價
    損失1038萬2706元。德信證券台北分公司為乙○○之僱用人
    ，就該項損害自應與乙○○負連帶賠償責任。而被告國泰世
    華商業銀行股份有限公司（下稱國泰世華銀行）未將原告之
    存摺交予原告收執，且對超過100 萬元以上之鉅額提款，未
    依規定向其查詢，任由乙○○分三次提領前開盜賣股票之所
    得款，執行職務顯有疏失，致原告受有損害，就該盜賣所得
    款亦應與乙○○、德信證券台北分公司負連帶賠償責任，爰
    依民法第184條、第188條之規定，訴請(一)乙○○及德信證券
    台北分公司連帶給付5064萬845.5 元；(二)被告二人及德信證
    券連帶給付1201萬7294元，並均加計法定利息之判決。
三、被告乙○○經合法通知，未於本院提出書狀作何陳述，惟其
    於本院前審之陳述為：原告與其私下商妥做丙種墊款方式之
    股票買賣，嗣股市崩盤，其他客戶虧損數千萬元無法償還，
    致其受連累無法返還原告剩餘保證金或盈餘，非侵占行為。
    其就積欠原告之款項，已於86年11月3 日與原告成立和解，
    由其提供配偶嚴嘉銘所有坐落高雄縣湖內鄉○○○段4422地
    號、4430地號、4429地號、海埔段1411地號、1413-2地號土
    地五筆，設定抵押權予原告，原告即於86年11月7 日辦理債
    權額為6351萬8532元之抵押權設定登記，並行使該抵押權，
    兩造間既已成立和解，原告自不能再提起本件之請求等語。
四、被告國泰世華銀行則以：原告所受損害係喪失系爭股票之利
    益，並非1201萬7294元之本息，被告國泰世華銀行既未參與
    被告乙○○之盜賣股票行為，亦與原告所受之損害無關聯，
    原告所受之損害與被告國泰世華銀行之行為間無因果關係存
    在。原告與被告國泰世華銀行間為消費寄託關係，被告國泰
    世華銀行未違反契約本旨而為清償，自生清償之效力，且完
    全符合法令之要求，乙○○之領取行為亦與洗錢防制法之要
    件不符，其並無違反法令或有任何過失，原告無從依侵權行
    為之規定請求其賠償等語，資為抗辯。
五、本件經本院前審判決乙○○應給付原告如上開附表編號(1)、
    (2)、(4)所示之金額，扣除利息3萬8811元之餘額4021萬9328.
    5 元，及自88年12月14日起至清償日止，按週年利率百分之
    五計算之利息；並駁回原告其餘之訴。原告就其請求乙○○
    、德信證券台北分公司、國泰世華銀行連帶給付1201萬7294
    元本息，及請求乙○○及德信證券連帶給付1038萬2706元本
    息，暨請求德信證券台北分公司給付1781萬9328.5元本息部
    分提起上訴，經最高法院就原告請求乙○○、國泰世華銀行
    連帶給付盜賣股票之股款1201萬7294元本息，及乙○○給付
    差價損失1038萬2706元本息部分廢棄，發回本院，並駁回原
    告其他之上訴。原告於本院聲明為：(一)被告應連帶給付原告
    1201萬7294元及自本件起訴狀繕本送達翌日起至清償日止，
    按週年利率百分之五計算之利息。(二)被告乙○○應給付原告
    1038萬2706元及自本件起訴狀繕本送達翌日起至清償日止，
    按週年利率百分之五計算之利息。(三)願供擔保，請准宣告假
    執行。而被告乙○○於本院審理時雖未為任何之陳述或聲明
    ，惟其於本院前審程序之聲明為：(一)原告之訴及其假執行之
    聲請均駁回。(二)如受不利之判決，願供擔保請准宣告免為假
    執行。被告國泰世華銀行則聲明：原告之訴駁回。（本院前
    審判決乙○○應給付原告之部分，及駁回原告請求德信證券
    台北分公司應連帶給付之部分，因乙○○未上訴聲明不服，
    及原告就除上開上訴部分外之敗訴部分未上訴聲明不服，暨
    最高法院92年度台上字第2664號判決駁回原告對於德信證券
    台北分公司之部分，而告確定。）
六、經查：被告乙○○係德信證券台北分公司之業務副理，為從
    事業務之人，透過友人介紹而認識原告，被告乙○○為增加
    業績，極力拉攏原告至其公司買賣股票，並允以丙種墊款業
    務，及提供其妹林麗娟、林慧玲、其夫嚴嘉銘及不知名者等
    4位人頭帳戶供原告使用，原告乃於86年5月28日及6月7日將
    其以56.5元買入之系爭股票40萬股分二批質押於被告乙○○
    處，當成丙種墊款之保證金，並請被告乙○○尋找金主借款
    。然被告乙○○趁其保管原告帳戶之便，未經原告同意擅自
    侵占並將系爭股票於86年10月15日至17日以每股30元至30.4
    元之價格全數賣出，使用先前偽造盜蓋原告印文之三張取款
    條，填寫交易日期、原告之帳號及以機器打上提款金額，連
    續於同年月17日、18日及20日在被告國泰世華銀行偽造取款
    條之私文書，再持以向被告國泰世華銀行領得448 萬7059元
    、450 萬4979元、302 萬5256元，共計1201萬7294元侵占入
    己等情，有本院90年度上更(一)字第818 號刑事判決可憑（見
    本院卷第46至63頁），堪信此部份之事實為真正。
七、本件經本院於93年7 月21日及同年9 月1 日與原告、被告國
    泰世華銀行整理並協議簡化之爭點為：被告國泰世華銀行准
    許被告乙○○提領盜賣系爭股票，總計1201萬7294元之款項
    ，有無故意或過失？（見本院卷第71頁及第82頁）另被告乙
    ○○部分因未於本院審理時到庭，無法與其整理並協議簡化
    爭點，惟依其之書狀所載，本院認此部分之爭點應為：原告
    得否向被告乙○○請求賠償如上開刑事判決附表編號(3)所示
    之1201萬7294元及差價損失1038萬2706元？茲就上述二點分
    別述之如下：
（一）原告得否向被告乙○○請求賠償如上開刑事判決附表編號
      (3)所示之1201萬7294元及差價損失1038萬2706元？
  １、原告主張：原告係以每股56元買進系爭股票，被告乙○○
      為達其業務侵占之目的，竟以每股30元至30.4元之低價賣
      出，致原告受有價差1038萬2706元之損失，已經本院90年
      度上更(一)字第818 號刑事判決認定屬實。被告乙○○盜賣
      系爭股票後，已無法將原物返還，不能回復原狀，且原告
      係以每股56元購入系爭股票，縱被告乙○○得購回相同數
      量之股票交付原告，其間歷經6 年，價差甚高，回復甚難
      ，原告於被告乙○○無從返還系爭股票之情形下，依民法
      第213條第3項之規定，請求被告乙○○賠償原告差價損失
      1038萬2706元等語。被告乙○○辯以：原告與其私下商妥
      做丙種墊款方式之股票買賣，嗣股市崩盤，被告乙○○其
      他客戶虧損數千萬元無法償還，致其受連累無法返還原告
      剩餘保證金或盈餘，非侵占行為。被告乙○○就積欠原告
      之款項，已於86年11月3 日與原告成立和解，由被告乙○
      ○提供其配偶嚴嘉銘所有坐落高雄縣湖內鄉○○○段4422
      地號、4430地號、4429地號、海埔段1411地號、1413-2地
      號土地五筆，設定抵押權予原告，原告即於86年11月7 日
      辦理債權額為6351萬8532元之抵押權設定登記，並行使該
      抵押權，兩造間既已成立和解，原告自不能再提起本件之
      請求等語。
  ２、按「稱和解者，謂當事人約定，互相讓步，以終止爭執或
      防止爭執發生之契約。」民法第736 條定有明文。次按負
      損害賠償責任者，除法律另有規定或契約另有訂定外，應
      回復他方損害發生前之原狀，民法第213條第1項固定有明
      文。惟88年4月21日修正之民法，於同條增訂第3項明定：
      「第一項情形，債權人得請求支付回復原狀所必要之費用
      ，以代回復原狀」，而民法債編施行法第12條並規定：「
      修正之民法第213條第3項之規定，於民法債編施行前因負
      損害賠償責任而應回復原狀者，亦適用之」。是以損害賠
      償之方法，固以回復原狀為原則，然債權人究請求「回復
      原狀」，抑請求「支付回復原狀所必要之費用，以代回復
      原狀」，法律賦與其選擇權。
  ３、經查：
    (1)原告於86年5 月28日及6 月7 日將其以56.5元買入之系爭
      股票40萬股分二批質押於被告乙○○處，當成丙種墊款之
      保證金，並請被告乙○○尋找金主借款。然被告乙○○趁
      其保管原告帳戶之便，未經原告同意擅自侵占並將系爭股
      票於86年10月15日至17日以每股30元至30.4元之價格全數
      賣出，使用先前偽造盜蓋原告印文之三張取款條，填寫交
      易日期、原告之帳號及以機器打上提款金額，連續於同年
      月17日、18日及20日在被告國泰世華銀行偽造取款條之私
      文書，再持以向被告國泰世華銀行領得448 萬7059元、
      450 萬4979元、302 萬5256元，共計1201萬7294元侵占入
      己，原告除受有上開盜賣之損失外，並有差價損失1038萬
      2706元等情，已如上述。
    (2)依被告乙○○於86年11月5 日書立之字據固載有：「本人
      因為積欠甲○○小姐債務新臺幣四千一十五萬二千七百三
      十元及大同股份有限公司股票四十萬股，當時市值新臺幣
      二千二百四十萬元正，為表明償還決心，：：將本人身分
      證及護照、先生嚴嘉銘護照交由本公司（中興證券臺北分
      公司）林俊光副總經理保管，並把土地五筆：：交由甲○
      ○小姐全權處理：：」等語（本院前審卷二第34頁），惟
      觀諸上開文義，僅係被告乙○○單方面以上述之土地提供
      擔保而已，並無雙方約定，互相讓步，以終止爭執或防止
      爭執發生之效力，依上說明，非屬和解，被告乙○○辯以
      已和解成立，原告不得再為本件之請求等語，自不能採信
      。
    (3)如上所述，被告乙○○侵占原告如上開刑事判決附表編號
      (3)所示之1201萬7294元及差價損失1038萬2706元部分，原
      告既依88年4 月21日修正後之民法第213 條第3 項規定，
      行使選擇權，請求被告乙○○給付如上所述之金額，則依
      前開有關88年4 月21日修正後民法第213條第3項規定之說
      明，原告此部分之請求，自屬有理。
（二）被告國泰世華銀行准許被告乙○○提領盜賣系爭股票，總
      計1201萬7294元之款項，有無故意或過失？
  １、原告主張：其於86年10月8 日在被告國泰世華銀行中興證
      券營業部開設帳戶，因當時已近下午4 時，行員告知隔天
      始可取領存摺，故其乃未積極取回存摺；然被告國泰世華
      銀行駐中興證券營業部之專員竟將原告之存摺，交付予被
      告乙○○，違反銀行不得代客戶保管存摺及交付他人之規
      定，且於被告乙○○三次領款時，該三次提領之款項，其
      金額均已逾洗錢防制法第7 條所定之一定通貨金額，依該
      條規定應確認客戶身分並留存交易紀錄憑證，未盡善良管
      理人之查核責任，仍讓被告乙○○取款，顯有過失，其行
      為係原告所受損害之共同原因，原告自得依民法第184 條
      、第185 條及第188 條第1 項之規定請求被告國泰世華銀
      行負連帶賠償責任等語。被告國泰世華銀行辯以：本件刑
      事部分判決認定被告乙○○侵占之客體為系爭股票，至領
      取系爭股票售款行為，則係侵占後變現之處分贓物行為，
      難以侵占罪論之，則原告所受損害顯係喪失系爭股票之利
      益，並非1201萬7294元之本息，被告國泰世華銀行既未參
      與被告乙○○之盜賣股票行為，亦與原告所受之損害無關
      聯，原告所受之損害與被告國泰世華銀行之行為間無因果
      關係存在，原告與被告國泰世華銀行間本屬消費寄託之關
      係，被告國泰世華銀行未違反契約本旨而為清償，自生清
      償之效力，又洗錢防制法第7 條規定所稱之通貨交易，係
      指現金收或付或換鈔交易分別超過150 萬元以上者，並不
      包括轉帳交易，被告乙○○係轉帳交易，被告國泰世華銀
      行自不須核對身分及留存交易記錄憑證。另原告主張提領
      超過100 萬元，被告國泰世華銀行未登記並向其查詢，顯
      有過失部分，惟該項規定已自86年4 月23日起停止適用，
      被告國泰世華銀行自無違反法令及過失可言，是原告自無
      依侵權行為之規定請求被告國泰世華銀行賠償寄託款。至
      原告主張其於86年10月8日下午4時於被告國泰世華銀行中
      興證券之營業處辦理開戶；然被告國泰世華銀行設於證券
      處之營業櫃台至遲於下午3 時即辦理關櫃，並無原告所言
      之情事；再客戶向銀行辦理存款開戶，於核對身份證件、
      留下印鑑樣式及存入一筆最低應存金額，經銀行豋錄後隨
      即將存摺交予存戶，原告主張其於開戶後未受領存摺，且
      被告國泰世華銀行告知第二天始可領取存摺，係子虛烏有
      等語。
  ２、按「因故意或過失，不法侵害他人之權利者，負損害賠償
      責任。」民法第184條第1項前段定有明文。顯見一般侵權
      行為之構成要件，除主觀上須有責任能力、責任條件（故
      意、過失），客觀上須有加害行為及損害外，加害行為與
      損害間復須有因果關係，始符合一般侵權行為之要件。而
      有關因果關係之學說，在學說上有條件說、原因說及相當
      因果關係說等看法，司法實務向採相當因果關係說，所謂
      相當因果關係，係指「無此行為，雖必不生此種損害；有
      此行為，通常即足生此種損害，是為有因果關係。無此行
      為，必不生此種損害；有此行為，通常亦不生此種損害者
      ，即無因果關係。」（參見最高法院48年台上字第481 號
      判例及84年台上字第2170號判決）次按金融機構對於一定
      金額以上之通貨交易，應確認客戶身分及留存交易紀錄憑
      證，並應向指定之機構申報，洗錢防制法第7條第1項定有
      明文。該條要求核對客戶身分並留存交易憑證，其目的在
      為了能確認掌握實際取得款項之人員。故所稱一定金額以
      上之「通貨交易」，係指一定金額以上之現金收、付或換
      鈔交易而言。又當事人主張有利於己之事實者，就其事實
      有舉證之責任，民事訴訟法第277條第1項前段定有明文，
      主張法律關係存在之當事人，應就該法律關係發生所須具
      備之特別要件，負舉證之責任，至於他造主張有利於己之
      事實（變更或消滅之特別要件），則應由他造舉證證明，
      最高法院48年台上字第887 號亦著有判例。
  ３、經查：
    (1)原告主張：其於86年10月8 日在被告國泰世華銀行中興證
      券營業部開設帳戶後，被告國泰世華銀行駐中興證券營業
      部之專員未將原告之存摺交付其本人，而交付予被告乙○
      ○乙節，據證人即於81年8月至87年6月任職於中興證券之
      營業員連久慧於本院審理時結證稱：「通常都是營業員帶
      著客戶開戶，先在證券櫃台開證券戶，完成後再到世華銀
      行辦事處櫃台開存款帳號。所有手續完成後銀行會交存摺
      給客戶，但不是馬上交，因為世華銀行營業部在中興證券
      公司對面，銀行承辦人員中中午時把資料帶回處理，所以
      早上開戶的話下午才會拿回來，若下午開戶的話隔天早上
      才會拿回來，銀行人員會把存摺拿給營業員，再由營業員
      交給客戶。銀行每天會派人到中興證券，但客戶通常開戶
      後就走了，除客戶願意等待外，銀行人員都把存摺交給營
      業員，但後來87、88年則改由銀行人員直接交給客戶不再
      經過營業員。我在81至86年間任職於中興證券時都是由營
      業員把存摺交給客戶」等語（本院卷第151 頁94年1 月27
      日準備程序筆錄），固可知除客戶願意等待外，被告國泰
      世華銀行關於領取存摺之作業流程係將存摺交給營業員，
      再由營業員交給客戶，是被告國泰世華銀行處理上述領取
      存摺之作業流程確有不妥之處，惟依上述刑事判決認定之
      ：原告於86年5 月28日及6 月7 日將其以56.5元買入之系
      爭股票40萬股分二批質押於被告乙○○處，當成丙種墊款
      之保證金，並請被告乙○○尋找金主借款，被告乙○○趁
      其「保管原告帳戶之便」，未經原告同意擅自侵占並將系
      爭股票於86年10月15日至17日以每股30元至30.4元之價格
      全數賣出，使用先前偽造盜蓋原告印文之三張取款條，填
      寫交易日期、原告之帳號及以機器打上提款金額，連續於
      同年月17日、18日及20日在被告國泰世華銀行偽造取款條
      之私文書，再持以向被告國泰世華銀行領得448 萬7059元
      、450 萬4979元、302 萬5256元，共計1201萬7294元侵占
      入己之事實，堪認原告係因被告乙○○允以丙種墊款，而
      將上開存摺交予被告乙○○保管甚明，是縱認被告國泰世
      華銀行未直接將該存摺交予原告之作業上確有疏失，然因
      原告同意該存摺由被告乙○○為其保管之行為，致原告嗣
      後所生之損害與被告國泰世華銀行前揭之過失行為間之因
      果關係，不生相當性，即原告所受之損害係肇因於其同意
      將該帳戶交被告乙○○保管之行為，而非係被告國泰世華
      銀行上述之作業因素所致，故難據之即認被告國泰世華銀
      行應就此負過失之責。
    (2)原告主張被告國泰世華銀行違反洗錢防制法第7 條部分，
      查上開金額係轉帳方式交易，此為兩造所不爭執，並有世
      華聯合商業銀行活期（儲蓄）存款取款憑條三紙認證欄明
      確登載「ＴＰ」可按（台灣台北地方法院檢察署87年度偵
      字第1307號卷第6頁背面），則依上述洗錢防制法第7條第
      1 項規定之說明，本件情形核與上述規範之要件不同，自
      無該條項之適用，則原告主張被告國泰世華銀行違反上述
      之規定，亦顯有誤會。
    (3)再核諸上開3 紙存款取款憑條上原告之印章（台灣台北地
      方法院檢察署87年度偵字第1307號卷第6 頁背面），與原
      告開戶時所留之印鑑章（本院卷第120 頁），亦無不合，
      此外，原告復未能就被告國泰世華銀行有過失乙節，加以
      舉證以實其說，依上述舉證責任分配之原則，自難認被告
      國泰世華銀行准許被告乙○○提領盜賣系爭之股票，有何
      過失。
八、綜上所述，原告本於上述規定提起本件訴訟，請求被告乙○
    ○(一)應給付原告1201萬7294元及自88年12月14日起至清償日
    止，按週年利率百分之五計算之利息。(二)被告乙○○應給付
    原告1038萬2706元及自88年12月14日起至清償日止，按週年
    利率百分之五計算之利息部分，為有理由，應予准許。至原
    告請求被告國泰世華銀行部分，則無理由，應予駁回。
九、兩造均陳明願供擔保，聲請宣告假執行或免為假執行，原告
    勝訴部分（即請求被告乙○○給付部分），經核無不合，爰
    分別酌定相當擔保金額宣告之。至原告敗訴部分（即請求被
    告國泰世華銀行給付部分），其假執行之聲請即失所依據，
    應併予駁回。
十、本件事證已臻明確，兩造其餘之攻擊、防禦方法，核與判決
    結果不生影響，爰毋庸一一論述，併此敘明。
十一、據上論結：本件原告之訴，為一部有理由，一部無理由，
      依民事訴訟法第385條第1項前段、第79條、第390條第2項
      、第392條，判決如主文。
中　　華　　民　　國　　94　　年　　5 　　月　　18　　日
                民事第八庭    審判長法  官  游  明  仁
                                    法  官  魏  麗  娟
                                    法  官  陳  邦  豪
正本係照原本作成。
如不服本判決，應於收受送達後20日內向本院提出上訴書狀，其
未表明上訴理由者，應於提出上訴後20日內向本院補提理由書狀
（均須按他造當事人之人數附繕本）上訴時應提出委任律師或具
有律師資格之人之委任狀；委任有律師資格者，另應附具律師資
格證書及釋明委任人與受任人有民事訴訟法第466條之一第一項
但書或第二項（詳附註）所定關係之釋明文書影本。
中　　華　　民　　國　　94　　年　　5 　　月　　19　　日
　　　　　　　　　　　　　　　　　　書記官  張  淑  芬
附註：
民事訴訟法第466條之1（第一項、第二項）：
對於第二審判決上訴，上訴人應委任律師為訴訟代理人。但上訴
人或其他法定代理人具有律師資格者，不在此限。
上訴人之配偶、三親等內之血親、二親等內之姻親，或上訴人為
法人、中央或地方機關時，其所屬專任人員具有律師資格並經法
院認為適當者，亦得為第三審訴訟代理人。
